臺灣花蓮地方法院民事判決
109年度訴字第179號
原      告  李阿素  
訴訟代理人  張明堂律師
被      告  林忠賢  
訴訟代理人  李韋辰律師
受告知人    行政院農業委員會林務局

法定代理人  林華慶  
代  理  人  簡維萱  
上列當事人間排除侵害等事件，本院於民國111年6月24日言詞辯
論終結，判決如下：
    主      文
原告之訴及假執行之聲請均駁回。
訴訟費用由原告負擔。
    事實及理由
一、原告起訴主張：坐落花蓮縣○○鄉○○段00○00地號土地為國有
    並由行政院農業委員會林務局（承接省農林廳業務，以下併
    稱林務局）管理，原告母親張秀員前與林務局就「林田山事
    業區第129林班（假編地號49、49001、49002、49003），面
    積3.4公頃」土地（範圍包括花蓮縣○○鄉○○段00○00○00地號
    內土地）訂立「國有森林用地出租造林契約書」（下稱系爭
    租約）。嗣張秀員於民國100年間去世而由李龍潭繼承換租
    ，嗣李龍潭於103年間去世，再由原告繼承換租至今。詎被
    告無權占用上開承租如附圖紅線範圍土地，並在其內種植約
    2,000株檳榔樹（種植面積約0.81公頃）。爰依民法第184條
    、第179條、第962條等規定擇一請求被告返還土地及不當所
    受利益等語，並為先位聲明：被告應將附圖編號23⑴、23⑵、
    26⑴部分土地上之檳榔樹拔除，並將土地返還予原告。被告
    應給付原告新臺幣（下同）71,280元，及自起訴狀繕本送達
    之翌日起至清償日止，按年息百分之5計算之利息。願供擔
    保，請准宣告假執行。此外，因林務局怠於行使其權利，另
    依民法第242條、第767條規定代位請求返還土地等語，並為
    備位聲明：被告應將附圖編號23⑴、23⑵、26⑴部分土地上之
    檳榔樹拔除，並將土地返還予中華民國，且由原告代位受領
    。被告應給付原告71,280元，及自起訴狀繕本送達之翌日起
    至清償日止，按年息百分之5計算之利息。願供擔保，請准
    宣告假執行。
二、被告辯稱：原告從未占有種植檳榔之土地，民國60年左右，
    被告父親林乾彩與原告母親張秀員約定，以張秀員之名義與
    林務局成立系爭租約後，張秀員將其中1.8公頃範圍土地交
    林乾彩使用收益，林乾彩並在其上實際造林、種植占有使用
    迄今，原告既為張秀員之繼承人，依法繼承上開借名約定之
    法律關係，對於有權使用之林乾彩及其繼承人（即被告），
    自不得請求返還。另原告主張其所受侵害者，無非為其與林
    務局租約所衍生之占有利益，但原告從未占有種植檳榔之土
    地，依民法第184條第1項、第962條請求移除檳榔並返還土
    地，應無理由。退步言，被告與父親林乾彩於60年間即使用
    收益土地，原告縱使證明其為占有人而有占有物返還請求權
    ，本件請求亦均罹於時效等語。並為答辯聲明：原告之訴駁
    回。如受不利判決，願供擔保，請准宣告免為假執行。
三、經查，坐落花蓮縣○○鄉○○段00○00地號土地為國有並由林務
    局管理，原告母親張秀員前與林務局就「林田山事業區第12
    9林班（假編地號49、49001、49002、49003），面積3.4公
    頃」土地（範圍包括花蓮縣○○鄉○○段00○00○00地號內土地）
    訂立系爭租約。嗣張秀員去世而由李龍潭繼承換租，嗣李龍
    潭去世，再由原告繼承換租至今。又附圖紅線範圍土地，被
    告或其父親林乾彩在其內種植約2,000株檳榔樹（種植面積
    約0.81公頃）一節。上開事實為兩造所不爭執，並有土地登
    記謄本、國有森林用地出租造林契約書、行政院農業委員會
    林務局花蓮林區管理處函、現場相片、土地複丈成果圖等件
    在卷可稽，應認屬實。
四、本件原告主張被告無權占用土地，依民法第184條、第179條
    前段、第962條規定，先位請求被告返還土地及不當所受利
    益。被告則以前詞置辯。則依兩造前述主張，本件先位爭執
    厥於：被告是否無權占有土地？如是，本件請求是否已罹時
    效？本院判斷如下：
　㈠被告辯稱其父親林乾彩與原告母親張秀員就系爭租約所承租
    之部分土地（1.8公頃）有「借名租賃」關係，且張秀員承
    租土地後將該部分土地交林乾彩使用收益，林乾彩在其上實
    際造林、種植占有使用迄今，兩造分別為其等繼承人，自應
    繼承上開權利義務，被告並非無權占有。　
  ㈡查原告母親張秀員於82年間向林管局申請將系爭租約所承租
    土地分割部分與被告配偶黃慧娟使其繼續營管，經林管局認
    為承租土地內有種植檳榔、造林存活率未達標準等而未獲准
    許，有臺灣省農林廳林務局花蓮林區管理處萬榮工作站函可
    佐（卷107頁），得知原告母親於82年間即有意將部分承租
    土地由被告配偶依法承租。又依證人陳博民、黃崇瑾具結證
    稱土地上檳榔樹於57、58年間即已存在；且李龍潭於100年3
    月1日、原告於105年4月22日、108年1月16日先後出具切結
    書向出租人林務局表示「租地內（假）49地號土地2.49公頃
    原種植檳榔約2,000株，同意自然枯死後不再種植」（卷37
    、333、381頁），據此得知原告就系爭租約所承租之土地於
    57、58年（至遲於100年）間即有該檳榔樹存在，而原告於1
    02年間因該等檳榔樹致其申請補償金遭拒，如被告無權占用
    土地，張秀員、李龍潭及原告豈會長期容任而不理，遲至10
    9年間始為本件訴訟請求，已有疑義。另參被告父親林乾彩
    為原告母親張秀員承租土地之保證人（卷313頁反、319頁反
    ），且被告持有系爭租約86至90年間部分租金繳納聯單原本
    （卷113至117）等情，被告與父親林乾彩如與土地無任何關
    係，何需擔任保證人，亦無長期保管前述文件之必要。據上
    ，堪認被告父親林乾彩與原告母親張秀員就系爭租約所承租
    之部分土地應有借名或其他法律關係存在，得使被告父親林
    乾彩得以有權占有使用土地，方符事理。
　㈢如上，被告父親林乾彩既有權占有使用土地，而繼承人自繼
    承開始時，除本法另有規定外，承受被繼承人財產上之一切
    權利、義務（民法第1148條規定），兩造分別為其等之繼承
    人，自應繼承上開權利義務。故被告非無權占有使用土地，
    原告依民法第184條、第179條、第962條等規定請求被告返
    還土地及不當所受利益，自無理由。本件請求是否已罹時效
    ，即無審究必要，附此敘明。
五、另原告備位依民法第242條、第767條第1項前段規定，請求
    被告將土地返還予中華民國，並由原告代位受領，暨返還不
    當所受利益部分，亦無理由
　㈠按債務人怠於行使其權利時，債權人因保全債權，得以自己
    之名義，行使其權利，民法第242條定有明文。債權人依此
    規定，係行使債務人對於第三債務人之債權，應以其行使債
    權所得之利益歸屬於債務人，俾總債權人得均霑之。又代位
    權係債權人代行債務人之權利，並以債權人如不代位行使債
    務人之權利，其債權即有不能受完全滿足清償之虞而有保全
    債權之必要始得為之。次按所有人對於無權占有或侵奪其所
    有物者，得請求返還之，民法第767條第1項前段亦有規定。
　㈡查受告知人林務局到場表示原告是土地承租人，應負土地管
    理人責任，如有侵害應自行排除，林務局認為檳榔是原告所
    有，才讓原告簽立切結，林務局沒有怠於行使權利，檳榔如
    果不是李阿素種植，土地就不會租給李阿素等語（卷454、4
    55、483頁），故林務局認其已盡系爭租約之義務。且如前
    述，被告非無權占有使用土地，原告就系爭租約並無不能受
    完全滿足清償之虞，而無保全債權之必要，且無從向被告請
    求返還不當所受利益。原告備位請求，亦無理由。
六、從而，原告先位依民法第184條、第179條、第962條等規定
    請求被告返還土地及不當所受利益，備位依民法第242條、
    第767條規定代位請求返還土地等，均無理由，應予駁回。
    原告之訴既經駁回，其假執行聲請，失所依附，併予駁回。
七、本件事證已臻明確，兩造其餘主張及攻防方法，核與判決結
    果不生影響，爰不一一論述，附此敘明。
八、依民事訴訟法第78條，判決如主文。　　
中　　華　　民　　國　　111 　年　　7 　　月　　12　　日
                  民事第一庭  法　官  范坤棠　
以上正本係照原本作成。
如對本判決上訴，須於判決送達後20日內向本院提出上訴狀。
如委任律師提起上訴者，應一併繳納上訴審裁判費。
中　　華　　民　　國　　111 　年　　7 　　月　　14　　日
                              書記官  胡旭玫